臺灣臺中地方法院民事判決　　　　　　　96年度訴字第2044號
原　　　告　乙○○
訴訟代理人　何崇民　律師
複代理人　　黃鈴　律師
被　　　告　戊○○
訴訟代理人　陳浩華　律師
上列當事人間請求清償借款事件，本院於民國96年11月27日言詞
辯論終結，判決如下：
    主      文
被告應給付原告新台幣壹拾萬伍仟元及自民國九十六年十月二日
起至清償日止，按年息百分之五計算之利息。
被告應自民國九十六年十一月起至九十九年七月止，每月一日各
給付原告新台幣壹萬伍仟元。
訴訟費用由被告負擔。
本判決第一項得假執行。但被告以新台幣壹拾萬伍仟元為原告預
供擔保，得免為假執行。
    事      實
甲、原告方面：
  一、聲明：如主文第1項所示。
  二、陳述：
    （一）兩造原為男女朋友，因95年6月10日起至同年月17日
          止，舉辦台中縣和平鄉鄉民代表選舉，被告為此陸續
          向原告借款。兩造為論及婚嫁之男女朋友，故原告於
          交付款項或代墊款項與被告時，均未要求被告書立字
          據或詳細記明交付日期、數額，兩造僅為口頭約定，
          俟該鄉民代表選舉完成後，兩造再行會帳與討論還款
          事宜。原告茲將交付被告或為被告代墊之款項，臚列
          於后：1.95年5月底，被告至原告處取款新台幣（下
          同）2 00,000元。2.95年6月初，被告至原告處取款
          200,000元。3.95年6月中旬，被告二嫂陳秀中與表姐
          管櫻珍至原告處取款75,000元。4.95年5月至6月間，
          被告至原告處取款100,000元。5.95年6月中旬，原告
          交付43,000元與被告。6.原告於選舉期間為被告代墊
          選舉用品費用及登記費20,000元，計100,000元。綜
          上所陳，原告陸續出借予被告之款項，雖逾718,000
          元，惟原告僅起訴請求60,000元。原告為因應被告借
          款之需，曾於95年5月29日分別自和平郵局、和平鄉
          農會提領500,000元與200,000元。
    （二）被告順利當選台中縣和平鄉鄉代表後，兩造乃於96年
          1月6日達成協議，由被告就和平鄉民代表會所領取之
          研究費用之其中15,000元，自96年2月起至99年7月止
          ，於每月1日匯入戶名丙○○○、帳號000-000-00000
          000號之和平鄉農會帳戶內，作為清償被告積欠原告
          之借款債務，兩造並簽訂切結書以為憑據。詎被告簽
          訂切結書後，僅於96年2月1日、3月1日匯款兩期，計
          30,000元。於96年4月1日後，均未依約給付。迭經原
          告催討已到期部分之給付，被告均置之不理。準此，
          被告對未到期部分，顯有到期不履行之虞，原告自有
          預為請求之必要。原告爰依切結書及消費借貸之法律
          關係，提起本件訴訟，請求被告給付如主文所示之金
          額。
  三、證據：提出切結書、台中縣和平鄉農會活期儲蓄存款存摺
      、被告戶籍謄本、和平郵局郵政存簿儲金簿暨交易明細表
      、台中縣和平鄉農會活期儲蓄存款存摺暨交易明細表、最
      高法院95年度台上字第1936號民事判決及本院95年度訴字
      第2829號民事判決等件為證。暨聲請訊問證人丙○○○、
      甲○○及丁○○。
乙、被告方面：
  一、聲明：駁回原告之訴及假執行之聲請，並陳明願供擔保請
      准免為假執行之宣告。
  二、陳述：
　　（一）兩造原係男女朋友，被告於96年1月10日開車搭載原
          告，途中因原告詢問被告何時結婚，被告未答覆確定
          日期，導致原告不滿而毆打被告。被告嗣於96年1月
          16日，因台中縣和平鄉選舉鄉民代表期間與原告發生
          糾紛，被告提議分手，原告遂要求分手費，被告遭原
          告脅迫始簽訂系爭切結書。詎原告竟於簽訂系爭切結
          書後，即96年3月23日再次動手毆打被告。因此，被
          告確未向原告借款，被告並無給付原告金錢之義務。
          倘本院認定該切結書有贈與關係存在，被告依民法
          408條第1項之規定，請求撤銷贈與之意思表示。
    （二）原告訴之聲明以將來給付之訴請求一次給付，於法無
          據。依民事訴訟法246條之規定，將來給付之訴以有
          預為請求之必要者為限，原告未對得預為請求之理由
          加以說明，故其請求依法無據。再者，參諸原告起訴
          狀所載理由，可知原告主張契約關係，係基於借貸關
          係所製作，既屬借貸之法律關係，而該文書未記載已
          交付借款完畢之事實，況其語意亦不詳，足見兩造並
          無借貸之事實。從而，不論原告依據契約或借貸關係
          請求，均無理由。
  三、證據：提出東勢鎮農會附設農民醫院斷證明書為證。
    理      由
一、原告起訴主張兩造原為男女朋友，因95年6月10日起至同年
    月17日舉辦台中縣和平鄉鄉民代表選舉，被告陸續向原告借
    款。被告順利當選台中縣和平鄉鄉代表後，兩造於96年1月6
    日達成協議，由被告就和平鄉民代表會所領取之研究費用之
    其中15,000元，自96年2月起至99年7月止，於每月1日匯入
    丙○○○於和平鄉農會之帳戶內。詎被告僅於96年2月1日、
    3月1日匯款兩期。迭經原告催討到期款項，被告均置之不理
    。是被告除得請求到期部分，而未到期部分亦有不履行之虞
    ，原告自有預為請求之必要。原告爰依切結書及消費借貸之
    法律關係，請求被告給付600,000元之借款等語。被告抗辯
    稱被告於96年1月16日，因台中縣和平鄉選舉鄉民代表期間
    與原告發生糾紛，被告提議分手，原告遂要求分手費，被告
    遭原告脅迫始簽訂系爭切結書。故被告未向原告借款，倘本
    院認定該切結書有贈與關係存在，被告依民法408條第1項之
    規定，請求撤銷贈與之意思表示。故不論原告起訴請求一次
    給付或為將來給付，均無理由等語置辯。
二、按受命法官為闡明訴訟關係，得整理並協議簡化爭點，民事
    訴訟法第270條之1第1項第3款定有明文。本院於96年10月26
    日言詞辯論期日，依據兩造主張之事實與證據，經簡化爭點
    協議，作為本件訴訟中攻擊與防禦之範圍。茲論述兩造爭執
    與不爭執之事項如後：
  （一）兩造不爭執之事實有四：1.兩造前有男女朋友之關係，
        並已訂婚。2.被告於95年6月10日起至17日止，參選台
        中縣和平鄉鄉民代表選舉，並已順利當選3.兩造於96年
        1 月16日簽訂切結書。4.被告依據切結書之內容，已於
        96 年2月1日、3月1日，分別匯款15,000元至丙○○○
        於台中縣和平鄉農會000-000-00000000號帳戶。此等不
        爭執之事實，將成為本院判決之基礎。
  （二）本件爭點事項有四：1.原告主張被告應清償600,000元
        之借款，被告抗辯稱原告未曾交付該借款。2.原告以切
        結書為借款證據。被告抗辯稱其係受原告脅迫而簽訂切
        結書，兩造間並無借貸關係。3.原告主張兩造間並無贈
        與關係存在。被告抗辯稱倘本院認定切結書為贈與契約
        ，其依據民法408條之規定撤銷贈與之意思表示。4.原
        告主張被告有不給付借款之情事，故其得同時向被告請
        求到期部分與未到期部分之款項。被告抗辯稱原告不得
        於本件提起將來給付之訴。
三、按稱消費借貸者，謂當事人一方移轉金錢或其他代替物之所
    有權於他方，而約定他方以種類、品質、數量相同之物返還
    之契約，民法第474條第1項定有明文。是消費借貸之成立，
    除當事人合意外，消費借貸為要物契約，須以金錢或其他代
    替物之交付為構成要件。倘原告起訴請求被告清償借款，被
    告對於成立消費借貸關係與交付借款事實有爭執，自應由原
    告就成立消費借貸關係與已交付借款之事實，負舉證責任（
    參照最高法院79年度台上字第2722號、81年度台上字第2372
    號、87年度台上字第1611號判決）。原告主張其基於借貸關
    係，請求被告給付600,000元借款等語。被告抗辯稱兩造間
    未成立借貸關係，原告亦未曾交付借款云云。故兩造就是否
    成立消費借貸關係與交付借款事實，均有爭執，原告自應舉
    證以實其說。職是，本院首應審究兩造就借貸意思表示是否
    互相一致與原告有無交付金錢予被告等要件，以判定被告有
    無給付系爭借款之義務。經查：
  （一）證人甲○○到庭結證稱：其與原告同為產銷班之班員，
        兩造前有訂婚之情事，95年7月間之和平鄉鄉代表選舉
        結束後，兩造有解除婚約，當時原告有告訴證人有關被
        告向其借款逾800,000元等語（參照本院96年11月27日
        言詞辯論期日筆錄第2頁）。因原告與證人同為產銷班
        之班員，原告將被告向其借款之事，告知證人知悉，合
        乎常情。故證人甲○○之證詞可證明原告曾借款逾800,
        000元予被告之事實。依據原告之主張，其借款予被告
        之金額逾600,000元，其與證人證明之借款金額，兩者
        大致相符，應屬可信。
 （二） 證人丁○○亦到庭結證稱：其與原告為產銷班之同事，
        兩造有訂婚，甲○○先打電話告知證人被告向原告借款
        之事情，證人認為其層級過低，應商請和平鄉農會之高
        層出面處理。兩造就借款之協議過程中，農會之總幹事
        、理事長、陳文書及宋國慶等4人有參與協商，協議結
        果有簽訂切結書。被告簽訂切結書後，而交由原告蓋章
        簽訂時，證人有在場，故知悉該切結書，確係因和平鄉
        鄉代表選舉期間，被告向原告借款而簽訂者等語（參照
        本院96年11月27日言詞辯論期日筆錄第2至3頁）。就證
        人丁○○之證詞以觀，其已明確指出被告因和平鄉鄉代
        表選舉期間，因亟需款項而向原告借款，該選舉結束後
        ，兩造就清償借款事宜發生爭執，故請求農會之特定人
        參與協商，兩造就協議結果有簽訂切結書。是證人就切
        結書之簽訂過程，有具體明確之指證，故足證兩造係為
        消費借貸之關係而簽訂切結書。
  （三）證人丙○○○到庭證稱：其為原告之母親，兩造原為男
        女朋友，並已論及婚嫁，被告願意成為吾家之媳婦。原
        告於95年5月至6月間於家中前後交付200,000元、200,0
        00元及100,000予被告；95年6月間，被告之二嫂陳秀中
        、管櫻珍亦至家中取走75,000元等語（參照本院96年11
        月27日言詞辯論期日筆錄第2頁）。就證人丙○○○之
        證述而論，其除有具體說明交付之金額數額、時間及處
        所外，借款交予何人亦有明確證述，顯非臨訟杜撰者。
        其證述之交付金額數額計575,000元，其與原告請求之
        600, 000元，兩者相近。而交付借款之時期亦與被告參
        選和平鄉鄉代表選舉之期間符合，故證人所為證詞，即
        屬可憑。
  （四）兩造間前為男女朋友關係，並訂有婚約，被告於9年6月
        10日起至17日參選台中縣和平鄉鄉民代表選舉，並已順
        利當選，兩造並於96年1月16日簽訂切結書等事實，此
        為兩造所不爭執，並經上揭證人丙○○○、甲○○及丁○○於本院96年11月27日言詞辯論期日，均證述屬實在
        案。是兩造關係密切，儼然為未婚夫妻，故被告參選台
        中縣和平鄉鄉民代表選舉，其向原告借款作為競選經費
        ，合於事理。參諸原告前於96年5月29日分別自其在和
        平郵局、和平鄉農會之帳戶內提領500,000元與200,000
        元，其提領之期日正值選舉期間，領取之金額亦與系爭
        借款金額相契，此有原告提出之和平郵局郵政存簿儲金
        簿暨交易明細表、台中縣和平鄉農會活期儲蓄存款存摺
        暨交易明細表等件，附卷可稽。益徵原告確有將系爭借
        款交付予被告之事實。
  （五）兩造因細故爭論，原告為此出手毆打被告，致被告受傷
        ，兩造遂有分手提議等事實。有被告提出之東勢鎮農會
        附設農民醫院96年1月11日開立之診斷證明書為證。並
        為兩造所不爭執。兩造既然提議分手，被告於選舉期間
        向原告所借款項，衡諸常情，原告自會請求被告歸還，
        以避免陷入人財兩失之窘境。事經農會人員從中協調，
        兩造乃於96年1月16日簽訂切結書，約定清償借款之條
        件，此有附卷之切結書為憑。被告就系爭切結書上之本
        人簽名與印文，均未加爭執。
  （六）基上所論，本院審酌兩造間之關係、證人丙○○○、甲○○與丁○○之證詞、原告自和平郵局與和平鄉農會所
        提領之金額及切結書之記載等情事。堪認原告就兩造間
        借貸意思之合意與金錢之交付事實，已盡舉證之責任，
        是原告主張有兩造金錢借貸關係存在，實為真正。準此
        ，原告自得依據切結書之內容，請求被告清償借款之義
        務，即自96年2月起至99年7月止，每月1日給付15,000
        元，洵屬正當。
四、按被脅迫而為意思表示者，表意人得撤銷其意思表示。該撤
    銷之意思表示，應於脅迫終止後，1年內為之，民法第92 條
    第1項與第93條固分別定有明文。惟當事人主張其意思表示
    係被脅迫而為之者，應就其被脅迫之事實，負舉證責任（參
    照最高法院95年度台上字第2948號判決）。被告雖抗辯稱其
    係受原告脅迫而簽訂切結書，兩造間實無借貸關係云云。然
    原告否認之，是被告自應舉證證明其有受脅迫之情事，以供
    本院審酌。經查：
  （一）所謂因被脅迫而為意思表示者，係指相對人或第三人以
        不法危害之言語或舉動加諸表意人，使其心生恐怖，致
        為意思表示而言，此為意思表示不自由之型態。而被告
        雖迭經抗辯稱其受原告脅迫而簽訂切結書云云，然迄今
        均未舉證證明之。本院參諸證人甲○○與丁○○之證言
        ，實無法得知被告確有受原告脅迫簽訂切結書之情事。
        況被告自簽訂切結書以降，亦未對原告為撤銷其意思表
        示，故該切結書之效力，自不受影響。
  （二）退步言，縱使被告曾遭原告毆打成傷屬實，然該侵害行
        為發生於96年1月11日，此有診斷證明書為憑，是該暴
        力相向之情事，並非發生於簽訂切結書期間即96年1 月
        15日，故不得以此遽謂原告脅迫被告簽訂切結書。倘被
        告認該傷害行為，已造成其權利遭受侵害，自得另圖救
        濟手段，其不得將該傷害行為與簽訂切結書之意思表示
        ，作不當之聯結。從而，被告抗辯稱受原告脅迫而簽訂
        切結書云云，顯與事實不符。
五、按贈與物之權利未移轉前，贈與人得撤銷其贈與。其一部已
    移轉者，得就其未移轉之部分撤銷之，固為民法第408條第
    1項所明文規範。惟必須有合法成立之贈與契約為有前提要
    件，始有撤銷之標的可言。故當事人就是否有成立贈與契約
    容有爭議時，自應由主張撤銷贈與契約者，舉證證明贈與關
    係之存在。既然被告主張該切結書為贈與契約，而原告否認
    之。是被告欲撤銷該贈與關係，其應先證明贈與契約之合法
    成立。經查：
  （一）所謂贈與者，係指因當事人約定，一方以自己之財產為
        無償給與於他方之意思表示，經他方允受而生效力之契
        約，民法第四百零六條規定甚明。故必須當事人一方，
        有以財產為無償給與他方之要約，經他方承諾者，始成
        立贈與關係（參照最高法院85年度台上字第518號判決
        ）。並非有金錢之給付關係存在，即可稱已成立贈與契
        約，蓋該給付金錢之原因，其有諸多事由，並非僅有無
        償之贈與方式而已。
  （二）被告固抗辯稱切結書為贈與契約云云，惟其僅以該切結
        書為憑，而迄今就兩造間為贈與契約內容之意思表示是
        否一致，均未舉證以其說。揆諸前揭說明，本院自不得
        僅憑切結書記載被告有按月給付15,000元之義務等情，
        即認定兩造間就每月之給付款項間已有贈與之合意。因
        此。被告無法證明兩造間有贈與關係存在，其主張撤銷
        不存在之贈與契約，顯屬無據至明。
六、按請求將來給付之訴，以有預為請求之必要者為限，得提起
    之，民事訴訟法第246條定有明文。89年2月9日修正前之民
    事訴訟法第246條原規定：於履行期未到前請求將來給付之
    訴，非被告有到期不履行之虞者，不得提起。其修正前之立
    法意旨，認為履行期未到而有不履行之虞者，始得提起將來
    給付之規定，失之過狹，為擴大將來給付之訴適用之範圍，
    現行法規定如有預為請求之必要時，自得提起將來給付之訴
    （參照最高法院95年度台上字第1936號判決）。本件原告主
    張被告有不給付借款之情事，故其得同時向被告請求到期部
    分與未到期部分之款項等語。被告抗辯稱原告不得於本件提
    起將來給付之訴云云。是本院自應審究原告是否得就未到期
    之借款請求權，具備提起將來之訴之要件。經查：
  （一）所謂有預為請求之必要者，係指被告就原告之請求自體
        或其請求所由生之法律關係，如有所爭執，或預先表示
        不履行，即得認為有到期不履行之。諸如利息、租金、
        贍養費或分期給付等應繼續給付之債務，就已屆履行期
        部分，有不履行之情形發生，就未屆履行期部分，均應
        認為有預為請求之必要。
  （二）本件兩造簽訂切結書時，約定自96年2月起至99年7月止
        ，由被告應於每月1日，將15,000元匯入戶名丙○○○、
        帳號000-000-00000000號之和平鄉農會帳戶。詎被告僅
        於96年2月1日、3月1日匯款兩期，迄今均未依約分期給
        付，已如前述。故原告主張自96年11月起至99年7月止，
        各未屆清償期部分，嗣後屆清償期時，難期被告依約清
        償，即屬可信，從而，原告依民事訴訟法第246條之規定
        ，就前揭自96年11月起至99年7月止，被告應按月清償部
        分，提起將來給付之訴，即屬有據。
七、綜上所陳，原告依據切結書及消費借貸之法律關係，提起本
    件訴訟，請求被告給付已屆清償期與未屆清償期之借款，即
    被告應給付原告105,000元（計算式：96年4月起至10月止，
    計7月乘以150,000元）及自96年10月2日起至清償日止，按
    年息5﹪計算之利息。暨被告應自96年11月起至99年7月止，
    按月於每月1日給付原告15,000元，為有理由，應予准許。
八、兩造均陳明願供擔保聲請宣告假執行及免為假執行，本判決
    主文第一項命被告給付之金額未逾500,000元，應依職權宣
    告假執行，故僅酌定命被告提供相當擔保金額准許免為假執
    行。
據上論結，本件原告之訴為有理由，依民事訴訟法第78條、第38
9條第1項第5款、第392條第2項，判決如主文。
中　　華　　民　　國　　96　　年　　12　　月　　11　　日
                  民事第三庭    法  官  林洲富
以上正本係照原本作成。
如對本判決上訴須於判決送達後二十日內向本院提出上訴狀。
中　　華　　民　　國　　96　　年　　12　　月　　11　　日
                    　　　　　　書記官　陳其良
